臺灣高等法院刑事判決
109年度上訴字第133號
上  訴  人  臺灣臺北地方檢察署檢察官
被      告  陳芷慧



選任辯護人  陳柏均律師(法扶律師)  
上列上訴人因被告違反洗錢防制法等案件，不服臺灣臺北地方法
院108年度審訴字第809號，中華民國108年11月26日第一審判決
（起訴案號：臺灣臺北地方檢察署107年度偵字第22349、23302
號），提起上訴，本院判決如下：
    主  文
上訴駁回。                                              
    犯罪事實及理由
一、經本院審理結果，認第一審諭知被告陳芷慧無罪，核無不當
    ，應予維持，並引用第一審判決書記載之證據及理由（如附
    件）。
二、檢察官上訴意旨略以：原判決完全採信醫療財團法人徐元智
    先生醫藥基金會亞東紀念醫院（下稱亞東醫院）民國108年8
    月7日亞精神字第1080807001A號函及所附精神鑑定報告結論
    內容：「（前略）被告之鑑定結論為：陳女自23歲起長期患
    有『雙極性情感疾患，躁期，合併精神病』（躁鬱病，躁期）
    ，並持續在精神醫療機構接受門診及住院治療，其智力明顯
    衰退，目前全量表智商僅達80。107年7月10日下午5時許，
    此次洗錢防制法等案件相關行為發生時，陳女顯然因『雙極
    性情感疾患，躁期，合併精神病症狀』影響，致不能辨識其
    行為違法或欠缺依其辨識而行為之能力。」而認定被告行為
    時心智缺陷致不能辨識其行為違法及欠缺依其辨識而行為之
    能力之狀態，無刑事責任能力。惟上開鑑定報告未說明依據
    何資料而認為被告行為時之精神狀態為何，況且該報告直接
    推論被告行為時不能辨識其行為違法或欠缺依其辨識而行為
    之能力，此項結論與最高法院106年度台上字第174號及103
    年度台上字第4287號判決要旨所述：「倘經鑑定結果，行為
    人行為時確有精神障礙或其他心智缺陷，則是否此等生理因
    素，導致其違法行為之辨識能力或控制違法行為之能力，因
    而產生不能、欠缺或顯著減低之心理結果，亦即二者有無因
    果關係存在，得否阻卻或減輕刑事責任，應由法院本於職權
    判斷評價之。」等節有違，是原判決未就鑑定意見內容與被
    告責任能力間因果關係之多寡予以論述判斷，逕直接引述鑑
    定報告內容而為被告無責任能力之認定，有認事用法之違誤
    。再者，原判決逕引上述亞東醫院之鑑定報告認定被告無責
    任能力之論斷，然其卷宗內尚有被告於107年6月11日至同年
    7月2l日至振興醫療財團法人振興醫院（下稱振興醫院）就
    診時門診紀錄等醫療資料，而於上述門診紀錄清楚記載被告
    主訴自己之行為涉及買賣、求職、會計業務、竊盜、保險、
    貸款、賭博、合夥等民事及刑事法律行為；甚且在被告於10
    7年7月13日行為後、同年月22日為警首次發覺詢問前之同年
    月21日，在上開時間之就診紀錄中，可發現被告已向醫生說
    明因擔任詐欺集團車手，要去向警方報案，所以心情低落等
    情，可見被告於行為時存在相關法律意識，並能說明自己是
    詐騙集團車手，是被告行為時是否確實無辨識能力或控制能
    力以致於無罪責能力之存在即有可疑。惟原判決卷內雖存有
    上述證據，卻未對此等涉及被告行為時罪責能力之證據加以
    論理判斷，說明為何被告係無責任能力，而僅採信亞東醫院
    不完整之鑑定報告結論為論述依據，有調查證據未完備之違
    誤，請求撤銷原判決，更為適當合法判決云云。惟查：
　㈠原審法院為查明被告行為時是否具有辨識能力或控制能力，
    於108年5月21日函請亞東醫院為被告之精神鑑定排定日期，
    檢附卷附被告於振興醫院之病歷資料供亞東醫院參酌，並採
    認亞東醫院對於被告精神鑑定報告書之結論：「（前略）10
    7年7月10日下午5時許，此次洗錢防制法等案件相關行為發
    生時，陳女顯然因『雙極性情感疾患，躁期，合併精神病症
    狀』影響，致不能辨識其行為違法或欠缺依其辨識而行為之
    能力。」認定其於行為時確實因疾病因素，不能辨識其行為
    違法或欠缺依其辨識而行為之能力，有亞東醫院108年8月7
    日亞精神字第1080807001A號函及所附精神鑑定報告書、心
    理衡鑑照會及報告單（見108年度審簡字第307號卷第507至5
    12頁）在卷足憑。是亞東醫院為被告進行精神鑑定時，除了
    會晤被告本人外，亦參酌上開被告於振興醫院之病歷資料為
    佐，難認有何疏漏。
　㈡上訴人以振興醫院107年7月21日門診紀錄記載（見108年度審
    簡字第307號卷第299頁），被告向醫生說明因擔任詐欺集團
    車手，要去向警方報案，所以心情低落等情，作為認定被告
    於行為時存在相關法律意識，並對其於行為時是否確無辨識
    能力或控制能力以致無罪責能力有所存疑；然被告係提供金
    融機構帳戶資料提款卡及其密碼供詐騙集團使用，並非擔任
    車手工作，且所謂向警方報案，實際上係被告經警通知到案
    說明，可見被告對其行為在法律上之評價及相關之訴訟程序
    ，並不能正確瞭解，上訴人執此指被告於行為時是否確實無
    辨識能力或控制能力以致於無罪責能力之存在，尚有可疑，
    亦無足採。
　㈢綜上，上訴人以前詞指摘原判決不當，提起上訴，為無理由
    ，應予駁回。
三、退併辦部分：
　　本案提起公訴部分既經原審法院為無罪之諭知，並經本院駁
    回檢察官之上訴，則臺灣臺北地方檢察署檢察官移送併辦部
    分（108年度偵字第29047號）自與本案部分不生事實上或實
    質上之一罪關係，是本案起訴之效力即不及於上開移送併辦
    部分，且該併辦部分亦未據起訴，本院自不得併予審究，應
    予退回由檢察官另為適法之處理。 
四、據上論結，應依刑事訴訟法第373條、第368條，判決如主文
    。
本案經檢察官羅嘉薇提起公訴，檢察官陳國安提起上訴，檢察官
陳孟黎到庭執行職務。
中　　華　　民　　國　 109　　年　　4 　　月　　15　　日
                  刑事第十三庭  審判長法　官  王國棟
                                      法　官  呂煜仁
                                      法　官  許永煌
以上正本證明與原本無異。
被告不得上訴。
檢察官如不服本判決，應於收受送達後20日向本院提出上訴書狀
，惟須受刑事妥速審判法第9條限制。其未敘述上訴之理由者，
並得於提起上訴後20日內向本院補提理由書(均須按他造當事人
之人數附繕本)「切勿逕送上級法院」。
刑事妥速審判法第9條：
除前條情形外，第二審法院維持第一審所為無罪判決，提起上訴
之理由，以下列事項為限：
一、判決所適用之法令牴觸憲法。
二、判決違背司法院解釋。
三、判決違背判例。
刑事訴訟法第 377 條至第 379 條、第 393 條第 1 款之規定，
於前項案件之審理，不適用之。
                                      書記官  郭侑靜
中　　華　　民　　國　　109 　年　　4 　　月　　15　　日
附件：
臺灣臺北地方法院刑事判決
                                    108年度審訴字第809號
公　訴　人　臺灣臺北地方檢察署檢察官
被　　　告　陳芷慧　女　48歲（民國00年0月00日生）
                    身分證統一編號：Z000000000號
                    住○○市○○區○○路0段000○0號12樓
                    居新北市○○區○○○路00巷0號2樓
選任辯護人　陳柏均律師（法扶律師）
上列被告因洗錢防制法等案件，經檢察官提起公訴（107年度偵
字第22349、23302號），本院判決如下：
    主      文
陳芷慧無罪。
    理      由
一、公訴意旨略以：被告陳芷慧明知金融機構帳戶資料為個人信
    用表徵，並可預見將金融帳戶資料提供予他人使用，可能遭
    詐欺集團用以處理詐騙所得款項，以達避免行為人身分曝光
    及掩飾不法所得去向之目的，仍基於幫助他人詐欺取財及掩
    飾詐欺犯罪所得之不確定故意，於民國107年7月10日下午5
    時許，在新北市板橋區全家便利商店板橋板農店，將其所申
    辦之國泰世華商業銀行帳號000000000000號帳戶（下稱國泰
    世華銀行帳戶）、彰化商業銀行吉成分行0000000000000號
    帳戶（下稱彰化銀行帳戶）之提款卡，透過宅配通，提供予
    真實姓名年籍不詳、自稱「劉嘉遠」之詐欺集團成員，並透
    過通訊軟體LINE告知提款卡之密碼。嗣該詐欺集團成員取得
    上開帳戶資料後，共同意圖為自己不法所有，對如附表「被
    害人」欄所示之陳名絹、黃美菱、李貞儀、黃牧、陳怡均、
    陳儀庭、許美蘭等人，以如附表「詐騙方式」欄所示方式施
    用詐術，致其等陷於錯誤，而於如附表「匯款時間」、「匯
    款地點」欄所示時間、地點，依指示將如附表「匯款金額」
    欄所示之金額，匯入附表「匯入帳戶」欄所示被告提供之帳
    戶內，並旋遭提領一空。嗣陳名絹等匯款後發覺有異，報警
    究辦，始查悉上情。因認被告涉犯洗錢防制法第2條第2款、
    第14條第1項之洗錢及刑法第30條第1項、第339條第1項之幫
    助詐欺取財等罪嫌等語。
二、按行為時因精神障礙或其他心智缺陷，致不能辨識其行為違
    法或欠缺依其辨識而行為之能力者，不罰，刑法第19條第1
    項定有明文。次按不能證明被告犯罪或其行為不罰者應諭知
    無罪之判決，刑事訴訟法第301條第1項亦有明文。又行為時
    有無精神障礙或其他心智缺陷，致影響行為人辨識行為違法
    或依其辨識而行為之能力，乃屬醫學上精神病科之專門學問
    ，應由專門精神病醫學研究之人予以診察鑑定，方足斷定（
    最高法院47年台上字第1253號判例意旨可資參照）。又按刑
    事訴訟法第308條前段規定，無罪之判決書只須記載主文及
    理由，故無罪之判決書，就傳聞證據是否例外具有證據能力
    ，本無須於理由內論敘說明（最高法院100年度台上字第298
    0號判決意旨可資參照）。準此，本件被告既經本院認定無
    罪，本院即不再論述以下所援引相關證據之證據能力。
三、經查：
（一）被告陳芷慧確有於107年7月10日下午5時許宅配上開銀行
      提款卡予自稱「劉嘉遠」之詐欺集團成員，並透過通訊軟
      體LINE告知提款卡之密碼之事實，業據被告於警詢、偵訊
      及本院準備程序、審理時均坦承不諱（見偵23349卷第7-1
      5頁、第257-259頁；偵23302號卷第7-11頁；本院107審訴
      1012卷第62頁、第128頁；108審訴809卷第84頁），核與
      被害人陳名娟、黃美菱、李貞儀、黃牧、陳怡均、陳儀庭
      、許美蘭於警詢時證述其受害情節大致相符（見偵23349
      卷第21-23、49-50、65-67、79-83、99-101、127-129頁
      、偵23302卷第13-15頁），並有郵政存簿儲金簿封面影本
      及交易明細、Line翻拍照片、APP轉帳紀錄、網頁及Line
      列印畫面、臉書及Line列印畫面、Line對話紀錄、交易明
      細翻拍照片、手機轉帳往來明細及存簿交易明細影本、AP
       P程式Carou sell拍賣列印畫面、商店街個人賣場及Line
      列印畫面、Line翻拍照片、國泰世華商業銀行帳號000000
      000000號帳戶、彰化商業銀行吉成分行帳號000000000000
      0號帳戶之開戶資料及交易明細、被告提供之Line對話紀
      錄、宅配通收執聯影本附卷可稽（見偵22349卷第27、29-
      47、51-61、63、69-77、85-91、93、95、107、105、109
      -115、131 -141、143-151、19-20、17；偵23302卷第17-
      25、27-32頁）；綜上各節，被告上述自白核與事實相符
      ，而堪採信，是前開事實堪認屬實。
（二）惟被告辯護人主張被告為上開行為時因患有雙極性情感疾
      患，躁期合併精神病就醫治療等情，並提出被告身心障礙
      證明、診斷證明書、衛福部樂生療養院診斷證明書、振興
      醫療財團法人振興醫院診斷證明書，依刑法第19條第1項
      之規定，應屬不罰。而經本院囑託亞東醫院鑑定被告案發
      時精神狀況，其精神鑑定報告內容略以：「（前略）被告
      之鑑定結論為：陳女自23歲起長期患有『雙極性情感疾患
      ，躁期，合併精神病』（躁鬱病，躁期），並持續在精神
      醫療機構接受門診及住院治療，其智力明顯衰退，目前全
      量表智商僅達80。107年7月10日下午5時許，此次洗錢防
      制法等案件相關行為發生時，陳女顯然因『雙極性情感疾
      患，躁期，合併精神病症狀』影響，致不能辨識其行為違
      法或欠缺依其辨識而行為之能力。」，有該院108年8月7
      日亞精神字第1080807001A號函暨所附精神鑑定報告1份在
      卷可參（見審簡307卷第507-510頁），綜合被告所提出之
      上開診斷證明及精神鑑定報告，足見被告自行為時迄今均
      呈現與鑑定結果相同之病徵反應，堪認被告於本案行為時
      ，確因上開心智缺陷致不能辨識其行為違法及欠缺依其辨
      識而行為之能力之狀態，而無刑事責任能力甚明。
（三）綜上，被告雖有於上開時、地宅配國泰世華銀行、彰化銀
      行提款卡予詐騙集團並告知密碼之情事，然其為上開行為
      之際，既欠缺辨識行為違法及欠缺依其辨識而行為之能力
      ，對其施以刑罰，已難達成社會防衛目的，揆諸上開規定
      ，其行為屬不罰，應為無罪之諭知。
四、另按因第19條第1項之原因而不罰者，其情狀足認有再犯或
    有危害公共安全之虞時，令入相當處所，施以監護，刑法第
    87條第1項定有明文。準此，被告行為時因精神障礙或其他
    心智缺陷，致不能辨識其行為違法或欠缺依其辨識而不罰者
    ，固得依上開規定，令入相當處所施以監護，但是否為此宣
    告，法院仍有自由裁量之權，遇有此項情形，而不予宣告，
    尚非違法。又保安處分之措施本含社會隔離、拘束身體自由
    之性質，其限制人民之權利，實與刑罰相同，則本諸憲法保
    障人權之意旨與刑法之保護作用，法院於適用該法條而決定
    應否執行特定之保安處分時，即應受比例原則之規範，俾以
    保安處分之宣告，能與行為人所為行為之嚴重性、行為人所
    表現之危險性及對於行為人未來行為之期待性相當。查被告
    前無犯罪前科紀錄，此有臺灣高等法院被告前案紀錄表附卷
    可稽，素行良好，尚難因本案犯行而認為被告有再犯之虞。
    況且本案被告係聽信他人交付金融帳戶之提款卡、密碼交付
    予他人得以獲取報酬，其為本案犯行嚴重性、所表現之危險
    性等，尚未達於應與社會隔離之情況，本院認目前尚無客觀
    事證足認被告有再犯或危害公共安全之虞，況被告於本院審
    理中，多次自主入院接受治療，有診斷證明書（見本院審簡
    卷第31、39頁、本院審訴字第809號卷第95頁）在卷可憑，
    是尚無依前揭法條併宣告令入相當處所施以監護等保安處分
    之必要性，併此敘明。
五、退併辦部分：本案提起公訴部分既經本院為無罪之諭知，則
    臺灣臺北地方檢察署檢察官移送併辦部分（107年度偵字第2
    7812號）自與本案部分不生事實上或實質上之一罪關係，是
    本案起訴之效力即不及於上開移送併辦部分，且該併辦部分
    亦未據起訴，本院自不得併予審究，應予退回由檢察官另為
    適法之處理。
據上論斷，應依刑事訴訟法第301條第1項，刑法第19條第1項，
判決如主文。
中　　華　　民　　國　 108　　年　　11　　月　　26　　日
            刑事第二十二庭  審判長法　官　王惟琪

                                  法  官  莊書雯

                                  法  官  廖棣儀
以上正本證明與原本無異。
如不服本判決應於收受送達後10日內向本院提出上訴書狀，並應
敘述具體理由；其未敘述上訴理由者，應於上訴期間屆滿後20日
內向本院補提理由書（均須按他造當事人之人數附繕）「切勿逕
送上級法院」。
                                  書記官　林志忠
中　　華　　民　　國　 108　　年　　11　　月　　26　　日
附表
編號 被害人 詐騙方式 匯款時間 匯款地點 匯款金額 匯入帳戶  1. 陳名絹 詐欺集團成員於 107 年7 月 12 日，透過 LINE佯欲出售豐力富奶粉，致陳名絹陷於錯誤而訂購 6罐並匯款 107 年 7月 13 日上午 11 時許 臺中市○○區○○○路 000號全家便利商店 ATM 2,958元 國泰世華銀行帳戶  2. 黃美菱 詐欺集團成員於 107 年7 月 13 日 10 時許，透過 LINE 佯欲出售陶板屋餐券，致黃美菱陷於錯誤而訂購 3 張並匯款 107 年 7月 13 日中午 12 時 3分許 桃園市○○區○○路 0 段000 號 15 樓之 1 1,440元 同上  3. 李貞儀(告訴) 詐欺集團成員於 107 年7 月 13 日 11 時許，透過 LINE 佯欲出售筆記型電腦 1 台，致李貞儀陷於錯誤而匯款 107 年 7月 13 日中午 12 時11 分許 臺北市○○區○○路 000巷 0 弄 00號 2 樓 1 萬5,000 元 同上  4. 黃牧(告訴) 詐欺集團成員於 107 年7 月 13 日，透過 LINE佯欲出售筆記型電腦 1台，致黃牧陷於錯誤而匯款 107 年 7月 13 日上午 11 時25 分許 基隆市○○區○○街 000號統一超商ATM 1 萬5,000 元 同上  5. 陳怡均(告訴) 詐欺集團成員於 107 年7 月 13 日，透過Carrousell 拍賣 APP 佯欲出售 LV 長夾 1 個，致陳怡均陷於錯誤而匯款 107 年 7月 13 日中午 12 時44 分許 不詳 7,500元 同上  6. 陳儀庭(告訴) 詐欺集團成員於 107 年7 月 13 日，透過 LINE佯欲出售寶寶平衡車 1台，致陳儀庭陷於錯誤而匯款 107 年 7月 13 日中午 12 時48 分許 不詳 2,200元 同上  7. 許美蘭(告訴) 詐欺集團成員於 107 年7月 12 日下午 3 時 12分許，假冒友人徐涵依，透過 LINE 佯稱亟需用錢，致許美蘭陷於錯誤而匯款 107 年 7月 13 日上午 11 時39 分許 桃園市○○區○○路 00 號彰化銀行 12萬元 彰化銀行帳戶